【裁判字號】    94,訴,2773
【裁判日期】    950302
【裁判案由】    低收入戶
【裁判全文】
臺北高等行政法院判決
                                     94年度訴字第02773號
                              .
原      告  甲○○
被      告  臺北市政府社會局
代  表  人  薛承泰（局長）
訴訟代理人  丙○○
            丁○○
            乙○○
上列當事人間因低收入戶事件，原告不服臺北市政府中華民國
94年6月24日府訴字第09412161300號訴願決定，提起行政訴訟。
本院判決如下：
    主  文
原告之訴駁回。
訴訟費用由原告負擔。
    事  實
一、事實概要：
    原告設籍臺北市內湖區，原為臺北市低收入戶，因接受臺北
    市93年度低收入戶總清查，經內湖區公所初審後列冊以94年
    1月28日北市湖社字第09430223700號函送被告機關複核，經
    被告機關審認原告全戶存款平均每人超過新臺幣（下同）15
    萬元，與社會救助法第4條第1項規定不合，乃以94年2月2日
    北市社二字第09431118000號函核定原應自94年3月起註銷其
    低收入戶資格，惟為顧及其生活，免因驟然喪失相關福利影
    響生計，特延長其低收入戶資格至94年6月止，但該期間不
    予核發生活扶助費。嗣由內湖區公所以94年2月23日北市湖
    社字第09430380600號函轉知原告審查結果。原告不服，提
    起訴願遭決定駁回，遂提起本件行政訴訟。
二、兩造聲明：
    (一)原告聲明求為判決：1.訴願決定及原處分均撤銷。
                        2.將原告父親列入為家庭總收入計
                          算人口範圍撤銷，並請改為准予
                          生活扶助。
                        3.將原告父親（直系血親）從原告
                          之法律親屬關係撤銷。
                        4.訴訟費用由被告負擔。
    (二)被告聲明求為判決：1.駁回原告之訴。
                        2.訴訟費用由原告負擔。
三、兩造之爭點：被告機關以原告全戶存款平均每人超過15萬元
    ，與社會救助法第4條第1項規定不合，乃核定原應自94年3
    月起註銷其低收入戶資格，惟特延長其低收入戶資格至94年
    6月止，但該期間不予核發生活扶助費，是否適法？
    (一)原告主張之理由：
      1.原告及原告之妹妹兩個從國小開始住在育幼院10年，一
        直到離開育幼院才開始辦理低收入戶。在申請低收入戶
        時，有附上住在育幼院中社工老師所寫的報告書以及我
        們經由被告的委託安置在育幼院字號。但是被告經由國
        稅局的資料當中，查到並堅稱父親有兩筆投資，總共12
        5萬元（經被告告知，原告始知悉），所以原告之低收
        入戶資格被判定只有第4類但不予生活扶助。（即只有
        健保、學費、房租補助、交通費補助1學期1次，但沒有
        1個月的生活費4000元）（附件1，台北市信義區公所公
        文。此戶籍地址為台北兒童福利中心）
      2.到原告之妹妹要唸書的時候，原告再申請增列其為低收
        入戶，但還是因原告父親在國稅局的資料當中，有兩筆
        投資共125萬元，故原告之低收入戶資格被判定為第3類
        但不予生活扶助。（只有健保、學費、交通費補助1學
        期1次，但還是沒有1個月的生活費4000元）（附件2，
        台北市內湖區公所公文）
      3.低收入戶總清查的時候，台北市內湖區公所公文的第1
        、2、3條規定。但還是因為原告父親在國稅局的資料當
        中，有2筆投資共125萬元，原告等的低收入戶將在94年
        6月30日被撤銷。（附件3，台北市內湖區公所公文）
      4.原告父親並未真正有該兩筆投資金額，而係擔任假負責
        人。鈞院可以去查原告之父親陳茂強Ｚ000000000，出生
        日期42年2月10日他曾被判罪成立為偽造文書，以及曾
        出做人頭案件的庭。
      5.經由台北市訴願委員會訴願以及台北市政府社會局訴願
        答辯書之內容所載：導致於沒有生活扶助費和到現在的
        低收入戶被撤銷的原因，乃是因為父親的存款超過法律
        所規定的法條。原告不服的理由是：
        (1)原告之父親並未對子女負義務照顧扶養和責任。
        (2)法律未經原告同意，就侵犯人權自作主張把原告和父
          親在法律上有關係。如同在被告會局的答辯書上所引
          用的「附件（八）社會局答辯書第3、4頁相關條文，
          以及（附件9）台北市訴願委員會訴願決定書第2、3
          頁相關條文）」相關條文，此乃與事實不符。如同判
          決書上寫的，像是法律告訴我，原告之父親有125萬
          元，會分給原告和原告之妹妹各40幾萬，而且直系血
          親是互相扶助，所以不符合低收入戶資格。
    (二)被告主張之理由：
      1.依94年1月19日修正後公布之社會救助法第5條規定，原
        告全戶應計算人口範圍為原告、原告妹、原告父親等3
        人。雖原告表示父親無扶養之實，惟原告與父親屬於直
        系血親依法互負扶養之義務，仍需納入低收入戶審核計
        算範圍內。
      2.依財稅單位所提供最近1年度（92年度）財稅資料顯示
        ：
        (1)原告（甲○○、70年1月3日生），現年24歲，93年低
          收入戶總清查時為日間部在學學生，屬社會救助法規
          定之無工作能力者，薪資所得以每月0元列計。
        (2)原告妹（陳桂甘，73年4月2日生），現年20歲，現為
          學生，依財稅有薪資所得1筆計26,750元，故每月所
          得為2,229元。
        (3)原告父親（陳茂強，42年2月10日生），現年52歲，
          具工作能力，薪資所得以各業員工初任人員平均薪資
          每月23,742元列計，財稅有投資兩筆共1,250,000元
          。
        (4)綜上，原告全戶3人，家庭每月總收入為25,971元、
          平均分配每人每月所得為8,657元。全戶存款投資共
          計1,250,000元、平均每人存款投資為416,667元。依
          前揭社會救助法規定，原告平均每人存款投資超過每
          人15萬元之規定，原處分註銷其低收入戶資格，揆諸
          首揭規定，並無違誤，請續予維持。
      3.另依臺北市政府94年2月24日府社二字第09404253100號
        公告：四、動產或不動產其一不符規定者，准予延續其
        低收入戶身分至94年6月止，惟該過渡期間僅享學雜費
        減免、第五類健保人口加保、托育補助、老人、身心障
        礙者安置照顧等低收入戶相關福利，但不予發放生活扶
        助費。
      4.綜上所述，本件原告之訴為無理由，請予以駁回。
    理  由
一、原告經合法通知，未於言詞辯論期日到場，核無行政訴訟法
    第218條準用民事訴訟法第386條各款所列情形，爰依被告之
    聲請，由其一造辯論而為判決。
二、按社會救助法第4條規定：「本法所稱低收入戶，係指家庭
    總收入平均分配全家人口，每人每月在最低生活費標準以下
    者。前項所稱最低生活費標準，由中央、直轄市主管機關參
    照中央主計機關所公布當地區最近一年平均每人消費支出
    60%訂定，直轄市主管機關並應報中央主管機關備查。」第5
    條規定「前條所稱家庭總收入應計算人口範圍如下：一、直
    系血親。但子女已入贅或出嫁且無扶養能力可資證明者，得
    不計算。二、同一戶籍或共同生活之旁系血親及負扶養義務
    之親屬。三、綜合所得稅列入扶養親屬寬減額之納稅義務人
    。」第10條規定：「符合第4條所定之低收入戶，得向戶籍
    所在地主管機關申請生活扶助。」
四、次按社會救助法施行細則第2條：「社會救助法第4條第1項
    所稱家庭總收入，指下列各款之總額：一、工作收入：依據
    其戶籍所在地直轄市政府或行政院勞工委員會定訂之各項職
    業收入計算標準核定之。二、資產之收益：包括動產及不動
    產之收益。三、其他收入：前二款以外非屬社會救助給付之
    收入。」第5條規定：「依本法第10條申請生活扶助者，其
    家庭總收入以外之財產總額超過中央主管機關或直轄市主管
    機關公告之當年度一定金額者，不予扶助。」又臺北市低收
    入戶調查及生活扶助作業規定第4點規定：「本細則第2條第
    1項第1款所稱之工作收入計算基準如下：(一)以申請者全家實
    際工作收入為依據，全家人口之財稅資料為參考，如財稅資
    料與實際工作收入不符時，申請人應提供薪資證明憑核。(二)
    如無財稅資料可參考，又無法提供證明者，得參考行政院勞
    工委員會編印之職類別薪資調查報告計算。(三)前述薪資調查
    報告未列明者，需提供其他相關證明憑核，如無法提供證明
    ，則依各業員工初任人員平均薪資計算。(四)有工作能力而無
    固定工作或未工作者，其工作收入以行政院勞工委員會最近
    一年公布之基本工資為基礎，換算每人每日之基本工資，再
    以每月20個工作日計算。」第6點規定：「本市低收入戶申
    請生活扶助者，平均每人存款本金不得超過新臺幣15萬元，
    股票及其他投資併入上述限額計算。」另臺北市政府94年2
    月24日府社二字第09404253100號公告：「…四、動產或不
    動產其一不符規定者，准予延續其低收入戶身分至94年6月
    止，惟該過渡期間僅享學雜費減免、第五類健保人口加保、
    托育補助、老人、身心障礙者安置照顧等低收入戶相關福利
    ，但不予發放生活扶助費。」
五、本件原告設籍臺北市內湖區，原為臺北市低收入戶，因接受
    臺北市93年度低收入戶總清查，經被告機關複核認原告全戶
    存款平均每人超過15萬元，與社會救助法第4條第1項規定不
    合，乃以94年2月2日北市社二字第09431118000號函核定原
    應自94年3月起註銷其低收入戶資格，惟為顧及其生活，免
    因驟然喪失相關福利影響生計，特延長其低收入戶資格至94
    年6月止，但該期間不予核發生活扶助費；原告不服，提起
    訴願遭決定駁回，循序起訴意旨略以：原告及原告之妹妹兩
    個從國小開始住在育幼院10年，一直到離開育幼院才開始辦
    理低收入戶。在申請低收入戶時，有附上住在育幼院中社工
    老師所寫的報告書以及我們經由被告的委託安置在育幼院字
    號。但是被告經由國稅局的資料當中，查到並堅稱父親有兩
    筆投資，總共12 5 萬元（經被告告知，原告始知悉），所
    以原告之低收入戶資格被判定只有第4類但不予生活扶助。
    （即只有健保、學費、房租補助、交通費補助1學期1次，但
    沒有1 個月的生活費4000元）原告父親並未真正有上揭兩筆
    計125 萬元之投資金額，而係擔任假負責人，原告父親陳茂
    強曾被判罪成立偽造文書；原告之父親並未對子女負照顧扶
    養義務和責任云云。
六、查依上揭94年1月19日修正後公布之社會救助法第5條規定，
    原告全戶應計算人口範圍為原告、原告妹、原告父親等3人
    ，有其全戶戶籍資料附訴願卷可稽。且依財稅單位所提供最
    近1年度（92年度）財稅資料顯示：原告（甲○○、70年1月
    3日生），現年24歲，93年低收入戶總清查時為日間部在學
    學生，屬社會救助法規定之無工作能力者，薪資所得以每月
    0元列計。原告妹（陳桂甘，73年4月2日生），現年20歲，
    現為學生，依財稅有薪資所得1筆計26,750元，故每月所得
    為2,229元。原告父親（陳茂強，42年2月10日生），現年52
    歲，具工作能力，薪資所得以各業員工初任人員平均薪資每
    月23,742元列計，財稅有投資兩筆共1,250,000元；亦有92
    年財稅原始資料明細附訴願卷可稽。是原告全戶3人，家庭
    每月總收入為25,971元、平均分配每人每月所得為8,657元
    ，全戶存款投資共計1,250,000元、平均每人存款投資為
    416,667元，依前揭社會救助法規定，原告平均每人存款投
    資超過每人15萬元之規定；從而，被告註銷其低收入戶資格
    另依臺北市政府94年2月24日府社二字第09404253100號公告
    准予延續其低收入戶身分至94年6月止，惟該過渡期間僅享
    學雜費減免、第五類健保人口加保、托育補助、老人、身心
    障礙者安置照顧等低收入戶相關福利，但不予發放生活扶助
    費，洵無不合。雖原告主張其父親無扶養照顧之事實，不應
    未經同意即納入計算總收入人口云云；惟原告與其父親係屬
    於直系血親，依上揭社會救助法第5條第1項規定，應納入低
    收入戶審核計算範圍內，此乃法律之明文規定，並不以申請
    人之同意或實際上有撫養之事實為要件；原告主張之情，容
    非可採。
七、綜上所述，原告起訴論旨，並非可採。被告機關以原告全戶
    存款平均每人超過15萬元，與社會救助法第4條第1項規定不
    合，乃核定原應自94年3月起註銷其低收入戶資格，惟特延
    長其低收入戶資格至94年6月止，但該期間不予核發生活扶
    助費之處分，並無違誤，訴願決定，遞予維持，亦無不合，
    原告訴請撤銷，併請求被告將原告父親列入為家庭總收入計
    算人口範圍撤銷，改為准予生活補助，並將原告父親（直系
    血親）從原告之法律親屬關係撤銷，為無理由，應予駁回。
據上論結，本件原告之訴為無理由，爰依行政訴訟法第218條、民
事訴訟法第385條第1項前段、行政訴訟法第98條第3項前段判決如
主文。
中    華    民    國    95    年    3     月    2     日
                  第六庭審判長法  官   林樹埔
                              法  官   曹瑞卿
                              法  官   許瑞助
上為正本係照原本作成。
如不服本判決，應於送達後20日內，向本院提出上訴狀並表明上
訴理由，如於本判決宣示後送達前提起上訴者，應於判決送達後
20日內補提上訴理由書（須按他造人數附繕本）。
中    華    民    國    95    年    3     月    2     日
                              書記官   吳芳靜


司法院資訊處製作；財團法人民間司法改革基金會備份。
